---
title: "Résumé des principaux résultats scientifiques du projet FRB BioSceneMada"
# Document type
output: 
  pdf_document:
    citation_package: natbib
    fig_caption: true
    keep_tex: true
    number_sections: true
    latex_engine: pdflatex
# Authors
author: Ghislain Vieilledent^[Coordinateur du projet; Cirad, UPR Forêts et Sociétés, F34398 Montpellier, FRANCE]
date: "`r format(Sys.time(), '%B %d, %Y')`"
# Text
#geometry: margin=1in
#fontfamily: mathpazo
#fontsize: 11pt
# PDF document
header-includes:
  - \hypersetup{colorlinks=true, citecolor=blue}
# Bibliography
bibliography: bib/biblio.bib
# csl: bib/journal-of-applied-ecology.csl
biblio-style: bib/jae.bst
---

# Rappel des objectifs du projet:

L'objectif du projet BioSceneMada est de fournir des scénarios d'évolution de la biodiversité sous l'impact conjoint du changement climatique et de la biodiversité à Madagascar. Suite aux trois premières années du projet concernant le volet scientifique, voici les principaux résultats que nous avons obtenus. Ces résultats seront consolidés et complétés pendant les deux dernières années du projet en parrallèle des activités de renforcement de capacité des institutions à Madagascar. Ces ateliers de renforcement de capacité permettront d'assurer le transfert des méthodes et outils scientifiques développés au cours des trois premières années du projet afin de déterminer des stratégies de conservation efficaces de la biodiversité.

# Liste des principaux produits issus du projet

```{r livrables, results="asis", echo=FALSE}
library(pander)
df.livrables <- read.table("tables/livrables.txt", header=TRUE, sep=";")
pandoc.table(df.livrables, justify=c("left","left","left"),
             split.table=Inf, split.cells=c(30,90,20))
```

Table 1: **Principaux produits issus du projet BioSceneMada.** Les produits sont classés par catégories ("Scripts", "Cartes", "Articles", etc.). Certains produits sont disponibles publiquement via un lien internet. D'autres n'ont pas encore été mis en ligne mais le seront d'ici la fin du projet.

# Principaux résultats scientifiques:

## MadaClim: portail de données climatiques et environnementales pour Madagascar.

Dans le cadre du projet BioSceneMada, nous avons développé le site internet MadaClim (<https://madaclim.cirad.fr>). Ce site reprend toutes les données climatiques actuelles fournies par WorldClim ainsi que les prédictions climatiques issues des modèles du GIEC (groupe d'experts intergouvernemental sur l'évolution du climat) et fournies par le CGIAR CCAFS. Les données sont recompilées (reprojetées et rééchantillonnées à 1km) et distribuées spécifiquement pour Madagascar. Des variables bioclimatiques supplémentaires comme l'évapotranspiration et le nombre de mois secs ont été calculées et ajoutées aux variables déjà disponibles. En plus des données climatiques, des données environnementales (sol, géologie, altitude, etc.) sont également fournies. Ce site et ces données sont particulièrement utiles pour tous les chercheurs, gestionnaires, membres d'ONG environnementales, ministères voulant étudier les effets du changement climatique à Madagascar. Elles peuvent être utilisées par exemple pour calculer les anomalies climatiques prédites par les modèles du GIECC.

## Carte de carbone forestier et vulnérabilité des forêts tropicales au changement climatique à Madagascar

Dans le cadre du projet BioSceneMada, en utilisant les données climatiques précédemment calculées (<https://madaclim.cirad.fr>) et des données d'inventaires forestiers pour 1771 placettes réparties sur l'ensemble de Madagascar, nous avons démontré qu'il existait un lien fort entre climat et stocks de carbone forestiers. Ce lien est notamment déterminé par les caractéristiques architecturales (hauteur notamment) des espèces d'arbres présentes le long du gradient climatique à Madagascar (climat --> assemblage d'espèces --> stocks de carbone). Ainsi, les stocks de carbone sont en moyenne beaucoup plus faibles en forêt épineuse (17 Mg.ha$^{-1}$) qu'en forêt humide (150 Mg.ha$^{-1}$). Le modèle statistique intégrant la relation climat-stock de carbone a permis de produire une carte précise des stocks de carbone forestier à Madagascar à une résolution de 250 m. Cette carte pourra être utilisée par les instances gouvernementales à Madagascar ou les porteurs de projet REDD+ au niveau régional pour le calcul des émissions de CO2 associées à la déforestation. Cette carte ainsi que les données qui ont permis de l'obtenir sont disponibles sur le site du projet BioSceneMada (<https://bioscenemada.cirad.fr/carbonmaps>) ainsi que sur le serveur de données Dryad (doi: [10.5061/dryad.9ph68](http://doi.org/10.5061/dryad.9ph68)).

Concernant les scénarios d'évolution de la biodiversité et des stocks de carbone forestier, nous avons montré à l'aide de ce modèle que les changements climatiques devraient induire des modifications fortes des communautés forestières et en conséquence une diminution de -17% (7-24%) des stocks de carbone forestier à Madagascar à l'horizon 2100 par rapport à 2010. Ces changements seront vraisemblablement plus forts pour la forêt humide de l'est (notamment autour de la péninsule de Masoala-Makira) que pour les forêts sèches et épineuses de l'ouest et du sud. En comparaison, un taux de déforestation constant de 0.5% par an conduirait à une perte de carbone forestier de l'ordre de 29% entre 2010 et 2100. L'impact potentiel des changements climatiques sur les émissions de CO2 n'est donc pas à négliger. Ces résultats ont été acceptés pour publication dans la revue _Journal of Ecology_ avec la référence ci-dessous. Les co-auteurs partenaires du projet sont soulignés:

**\underline{Vieilledent G.}, O. Gardi, \underline{C. Grinand}, C. Burren, M. Andriamanjato, C. Camara, C. J. Gardner, L. Glass, A. Rasolohery, H. Rakoto Ratsimba, V. Gond, \underline{J.-R. Rakotoarijaona}**. 2016. Bioclimatic envelope models predict a decrease in tropical forest carbon stocks with climate change in Madagascar. _Journal of Ecology_. **104**: 703-715. doi: [10.1111/1365-2745.12548](http://dx.doi.org/10.1111/1365-2745.12548).

Cet article a constitué le choix de l'éditeur pour le numéro **104**(3) de la revue _Journal of Ecology_: [Editor's Choice 104:3](https://jecologyblog.wordpress.com/2016/05/06/editors-choice-1043/).

Cet article a également été sélectionné par les éditeurs pour un numéro spécial de la revue _Journal of Ecology_ intitulé "Plants in a changing world: global change and plant ecology". Publié le 24 April 2017. [Feuilleter le numéro spécial](http://besjournals.onlinelibrary.wiley.com/hub/issue/10.1111/%28ISSN%291365-2745.globalchangevirtualissue).

Les résultats de l'article ont été relayés dans plusieurs médias et rapports d'activités:
[The Conversation](https://t.co/pMXLUUrV0I),
[Le Figaro](/images/media/Figaro-16-02-2016.png),
[Radio Classique](http://www.radioclassique.fr/player/progaction/initPlayer/podcast/3-minutes-pour-la-planete-2016-02-16-06-48-50.html),
[Le Point](http://www.lepoint.fr/environnement/le-rechauffement-climatique-risque-d-empecher-les-forets-tropicales-de-stocker-le-carbone-12-02-2016-2017587_1927.php#xtor=RSS-221),
[FranceTV info](http://www.francetvinfo.fr/monde/environnement/le-rechauffement-climatique-risque-d-empecher-les-forets-tropicales-de-stocker-le-carbone_1312341.html#xtor=AL-54-%5Barticle%5D),
[El Mercurio](http://www.emol.com/noticias/Tecnologia/2016/02/12/788109/Estudio-asegura-que-cambio-climatico-amenaza-la-absorcion-de-CO2-por-bosques-tropicales.html),
[Midi-Libre](/images/media/MidiLibre-16-02-2016.png),
[Cirad](http://www.cirad.fr/en/news/all-news-items/press-releases/2016/climate-change-alters-the-co2-storage-capacity-of-tropical-forests),
[Cirad activity report 2015](http://www.cirad.fr/content/download/11005/128917/version/2/file/RA2015_FR.pdf).

## Soixante ans (1953-2014) d'étude de la déforestation et de la fragmentation forestière à Madagascar

Nous avons obtenu pour Madagascar de nouvelles cartes de la couverture forestière sans nuages à 30m de résolution pour l'année 1990 et annuellement sur la période 2000-2014. Ces cartes constituent une avancée par rapport aux cartes de déforestation précédemment disponibles pour Madagascar pour la période récente (après 2000) qui présentent soit (i) une couverture nuageuse importante [@ONE2013], soit (ii) une incertitude concernant les seuils de couverts arborés à adopter pour définir la forêt sèche et épineuse à Madagascar [@Hansen2013], soit (iii) une non prise en compte de la forêt sèche et épineuse en tant que forêt tropicale [@Kim2014]. Techniquement, nous sommes partis de la carte de couvert forestier en 2000 à Madagascar issues des travaux de [@Harper2007]. Sur cette carte, 200 000 hectares (ha) de nuages sont présents sur les 4.2 millions d'hectares (Mha) de forêt humide (4.8% de nuages). En utilisant la carte de couvert arboré fournie par [@Hansen2013], nous avons remplacé les nuages par de la forêt si le couvert arboré était supérieure à 75% [@Achard2014]. Cela nous a permis d'obtenir une carte de couverture forestière sans nuages pour l'année 2000. En partant de cette carte en 2000 et de la perte de couvert arboré annuel fournie par [@Hansen2013], il a été possible d'obtenir des cartes annuelle d'évolution du couvert forestier sur la période 2000-2014. La carte de 1990 comprenait initialement très peu de nuages (9603 ha). Compte tenu de ce fait, nous n'avons considéré aucun changement de couverture forestière entre 1990 et 2000 pour ces zones de nuage. Nous avons également corrigé la carte de 1990 en considérant que les surfaces en forêt en 2000 l'étaient déjà en 1990. Des cartes supplémentaires pour les années 1953 et 1973 ont également été produites en rééchantillonnant et reprojetant les cartes de @Harper2007. La carte de 1973 a été corrigée en considérant que les surfaces en forêt en 1990 l'étaient déjà en 1973. L'ensemble de ces cartes permettent de retracer l'évolution du couvert forestier à Madagascar sur une période d'environ 60 ans, de 1953 à 2014.
Ces cartes sont disponibles sur le site du projet BioSceneMada: <https://bioscenemada.cirad.fr/forestmaps>. Elles servent de base au travail de modélisation du processus de déforestation. Les données et scripts `R/GRASS` utilisés pour les calculs sont disponibles sur la plateforme GitHub: <https://github.com/ghislainv/deforestmap>. Ce travail a fait l'objet d'un article soumis à la revue _Biological Conservation_. Le manuscrit est disponible sur le serveur de pré-publication _bioRxiv_. Les co-auteurs partenaires du projet sont soulignés:

**\underline{Vieilledent G.}, \underline{C. Grinand}, F. A. Rakotomalala, R. Ranaivosoa, \underline{J.-R. Rakotoarijaona}, \underline{T. F. Allnutt}, and F. Achard**. Combining global tree cover loss data with historical national forest-cover maps to look at six decades of deforestation and forest fragmentation in Madagascar. _bioRxiv_. 147827. doi: [10.1101/147827](https://doi.org/10.1101/147827).

## Logiciel Python `deforestprob` pour le calcul de la probabilité spatiale de déforestation

Un module Python a été développé afin de pouvoir estimer rapidement la probabilité spatiale de déforestation sur de grandes échelles spatiales (nationales ou continentales) avec une résolution fine (ex. 30 ou 10 m) et de prédire quelles seront les zones à risques de déforestation et les zones potentielles de refuge de la biodiversité dans le futur. Le modèle portant sur la localisation de la déforestation permet de prédire la probabilité spatiale de déforestation en fonction de variables environnementales décrivant l'accessibilité de la forêt (distance aux routes, villages et rivières, distance à la lisière de la forêt, topographie), son statut de protection (appartenance au réseau d'aires naturelles protégées) et son historique (distance à la déforestation passée). Le module Python est disponible sur le serveur Github: <https://github.com/ghislainv/deforestprob>.

Nous avons utilisé ce module pour estimer la probabilité spatiale de déforestation à l'échelle nationale à Madagascar, à une résolution fine de 30 m et pour la couverture forestière de l'année 2010. Cette démarche a fait l'objet d'un tutoriel où chacune des étape de modélisation est indiquée pas à pas. Cet tutoriel, disponible sous forme d'un notebook Jupyter est disponible à l'adresse suivante: <https://ghislainv.github.io/deforestprob>. Le tutoriel pourra notamment être utilisé pendant les ateliers de renforcement de capacité dans les deux prochaines années à venir.

## Modèles d'évolution de l'intensité de déforestation en Afrique et à Madagascar

Afin de proposer des scénarios d'évolution de l'intensité de déforestation et du couvert forestier à Madagascar, il a fallu construire un modèle à l'échelle de l'Afrique afin de disposer d'un plus grand nombre de données et d'avoir un modèle plus robuste. Le modèle permet d'estimer le taux de  déforestation (en ha/an) pour l'ensemble des pays africains en prenant en compte le couvert forestier existant (en ha) et la taille de la population (en nombre d'habitants). Trois jeux de données ont été comparés pour la modélisation : (i) celui issu du rapport Global Forest Ressource Assessment 2015 de la FAO [@FAO2015], (ii) celui issu du projet Trees du JRC [@Achard2014] et (iii) celui issu de Global Forest Watch [@Hansen2013]. Les résultats permettent de montrer que malgré les variations annuelles des taux de déforestation (associables aux marchés et aux politiques), la tendance sur le long terme est forte et qu'un simple modèle permet de reproduire fidèlement l'évolution du couvert forestier de 1990 à 2015 pour la plupart des pays africains. Ce modèle est utilisé pour prédire les tendances de déforestation pour les pays africains, selon un scénario de référence (ou scénario "business-as-usual"), en tenant compte des projections démographiques des Nations Unies jusqu'à l’horizon 2100. Pour Madagascar...

## Scénarios d'évolution de la couverture forestière à Madagascar et cartes du couvert forestier futur



## Base de données de biodiversité à Madagascar

Nous avons construit un jeu de données sur la biodiversité à Madagascar regroupant 300 000 observations (points de présence) pour 4969 espèces. Ces espèces sont réparties dans différents groupes taxonomiques (Plantes, Vertébrés, Invertébrés) et sont représentatives de la biodiversité à Madagascar (Tab. 2). Nous avons apporté une attention particulière à la qualité des données. Toutes les données ont été vérifiées du point de vue des coordonnées géographiques (issues de relevés GPS) et de la taxonomie. Pour la vérification de la taxonomie, nous nous sommes appuyés sur le package `taxize` disponible sous le logiciel `R`. Ce travail de compilation de données de biodiversité est sans précédent à Madagascar. Les précédentes études scientifiques sur la biodiversité à l'échelle nationale à Madagascar s'appuyait sur un nombre d'espèces <2843 [@Allnutt2008; @Kremen2008]. Plusieurs institutions ont accepté de partager leur données de biodiversité dans le cadre du projet BioSceneMada et ont ainsi largement contribué à la réalisation de cette base de données. Ces données sont souvent issues d'un travail de prospection conséquent qui s'étalent sur plusieurs dizaines d'années. Ce travail de compilation des données a été principalement réalisé au cours du stage de Master II de Margaux Charra.

```{r species, results="asis", echo=FALSE}
df.species <- read.table("tables/species.txt", header=TRUE, sep=";")
names(df.species)[1] <- " "
pandoc.table(df.species, justify=c("left","left","right","right","right"),
             split.table=Inf)
```

Table 2: **Bases de données sur la biodiversité de Madagascar.** La base de données incluent des points de présence pour 4969 espèces réparties dans différents groupes taxonomiques. Ces espèces sont représentatives de la biodiversité à Madagascar.

## Atlas de la biodiversité à Madagascar et de sa vulnérabilité au changement climatique

Nous avons développé un script permettant de modéliser la niche climatique des espèces à partir de modèles d'ensemble [@Vieilledent2013a;@Araujo2007a]. Ce script utilise le package `biomod2` sous `R`. A partir de variables environnementales, incluant des variables climatiques (température moyenne annuelle, saisonnalité de la température, précipitations annuelles, déficit en eau, nombre de mois secs) et des variables physiques (radiation solaire, géologie) disponibles sur le site [MadaClim](https://madaclim.cirad.fr), il permet de prédire la probabilité de présence ainsi que l'aire de distribution présente et future des espèces à Madagascar. Les prédictions sont issues de plusieurs modèles statistiques (Maxent, GLM, GAM et Random Forest). L'approche par modèles d'ensemble permet de moyenner les prédictions faites par plusieurs modèles statistiques afin d'évaluer l'incertitude des prédictions et d'augmenter la robustesse de l'aire de distribution. Le script a été développé au cours du stage de Master II de Mario Muniz-Tagliari. L'idée est de pouvoir utiliser ce script et modéliser l'aire de distribution présente et future de l'ensemble des espèces constituant le jeu de données sur la biodiversité à Madagascar (4969 espèces). 

Le script a été optimisé. Il peut être parrallélisé, c'est-à-dire envoyé sur les différents processeurs d'un serveur afin d'accélérer les calculs. Il permet également de créer un document pdf dynamique, réactualisable très facilement, où les photos, textes, figures et tableaux sont agencés de manière automatique pour chaque espèce. La dernière version du script est disponible sur GitHub: <https://github.com/ghislainv/atlas>. Ce répertoire est privé pour le moment mais accessible avec le couple d'identifiants suivant sur la plateforme GitHub: `gvguest`/`gvguest!1`. L'objectif est d'obtenir au final un atlas de la biodiversité à Madagascar incluant (i) les points de présence des espèces, (ii) leur aire de distribution actuelle, (iii) la distribution future potentielle des espèces sous l'effet du changement climatique et une estimation de leur vulnérabilité au changement climatique.

Un prototype de cet atlas a été réalisé pour les 7 espèces de baobab présentes à Madagascar. Le prototype de l'atlas est disponible [ici](https://bioscenemada.cirad.fr/FileTransfer/atlas.pdf).

## Cartes de biodiversité et des communautés d'espèces à Madagascar

Lorsque l'on parle de carte de biodiversité à l'échelle nationale, l'objectif n'est pas uniquement d'obtenir des informations sur la localisation des "hotspots" ou points-chauds de la biodiversité (les sites ayant une diversité spécifique élevée), ce que l'on appelle la diversité $\alpha$. Il est en effet surtout intéressant de considérer la diversité $\beta$, c'est-à-dire les communautés ou assemblages d'espèces et comment les assemblages d'espèces changent spatialement ("species turnover"), selon des gradients environnementaux (d'altitude, de climat, etc.). De telles cartes n'existent pas actuellement à l'échelle nationale pour Madagascar. Seules des cartes de végétation sont disponibles pour lesquelles la classification s'appuie sur la définition de grands biomes (<http://www.vegmad.org>) et non sur des relevés à l'échelle de l'espèce, à la fois pour la faune et la flore.

En utilisant des modèles de communautés [@Ferrier2007], nous avons cherché à identifier les facteurs environnementaux déterminants les assemblages d'espèces. Ces facteurs peuvent être climatiques ou associés à des barrières géographiques comme les bassins versants ou les rivières [@Pearson2009]. Il ainsi été montré que la distribution des espèces de lémuriens à Madagascar était fortement liée aux bassins versants [@Wilme2006; @Mercier2013]. Les modèles de communautés que nous avons utilisés, appelés GDM (Generalized Dissimilarity Models), modélisent les changements d'espèces au sein de la communauté en fonction des gradients environnementaux en s'appuyant sur des indices de dissimilarités entre sites [@Ferrier2007]. En appliquant ce modèle à nos données de présence d'espèces à Madagascar, nous avons obtenu une première carte de la biodiversité $\beta$ à Madagascar. Mais le pourcentage de déviance expliquée par ce modèle est faible (<10%).

En applicant ce même modèle à chaque groupe taxonomique, nous avons trouvé que (i) le pourcentage de variance expliquée par le modèle était généralement beaucoup plus élevé (entre 11% et 88%, Tab. 3) et que (ii) les facteurs explicants l'assemblage des communautés d'espèces variaient d'un groupe taxonomique à l'autre, le climat n'étant pas toujours le facteur le plus important (Tab. 3). Par exemple, nous avons confirmé les résultats obtenus par @Wilme2006 pour les espèces de lémuriens. Pour ce groupe, ce sont les bassins versants qui expliquent en majorité l'assemblage des espèces (84% de déviance expliquée). Cela pourrait notamment s'expliquer par la difficulté qu'on les lémuriens à traverser les cours d'eau. A contrario, le climat explique une grande partie des assemblages d'espèces de reptiles et d'amphibiens, espèces poïkilothermes (animaux ayant une température corporelle qui varie avec celle de leur milieu) et des espèces de mammifères autres que les lémuriens. Pour d'autres groupes, comme les espèces d'arbres, les facteurs climatiques et les bassins versants semblent expliquer à part égale les assemblages d'espèces.

Ainsi, on voit qu'il est difficile d'établir une carte des communautés d'espèces végétales et animales à Madagascar, les facteurs explicatifs de la distribution des communautés changeant d'un groupe à l'autre. Nous montrons également que lorsque l'on utilise des modèles de communautés construits à partir de GDM, basés sur indices de dissimilarités combinant toutes les espèces, il y a un risque d'obtenir un modèle très peu explicatif, alors que des modèles à l'échelle du groupe taxonomique sont bien meilleurs. Il serait ainsi nécessaire d'envisager (i) de croiser les cartes de biodiversité obtenues par groupe taxonomique, ou bien (ii) de travailler plutôt avec des modèles de distribution à l'échelle de l'espèce, ou encore (iii) d'utiliser d'autres types de modèles comme les "modèles joints" [@Warton2015], permettant de combiner des processus à l'échelle de l'espèce et des processus à l'échelle de la communauté.

Ces résultats sont principalement issus du travail de stage de Master II de Margaux Charra qui les a résumés dans un article en français disponible [ici](https://bioscenemada.cirad.fr/FileTransfer/Article_Margaux_Charra.pdf). Il sera nécessaire de consolider ces résultats et de reprendre l'article pour la publication des résultats dans une revue scientifique.

```{r gdms, results="asis", echo=FALSE}
df.gdms <- read.table("tables/gdms.txt", header=TRUE, sep=";")
names(df.gdms)[4] <- c("C+WS")
pandoc.table(df.gdms, justify=c("left","right","right","right","right"),
             split.table=Inf, missing=" ")
```

Table 3: **Facteurs explicants l'assemblage des espèces par groupe taxonomique.** Le tableau indique le pourcentage de déviance expliquée par chacun des modèles. Les modèles Clim n'incluent que des variables climatiques, les modèles WS n'incluent que les bassins versants (WS pour "watershed") et les modèles C+WS incluent les deux types de facteurs. Le modèle Full inclue en plus des corrélations spatiales.

## Communications:

- Sites webs: du projet BioSceneMada et des outils MadaClim et deforestprob
- Répertoires GitHub
- Communication des résultats de recherche sur les réseaux sociaux
- Conférences
- Présentations
- Rapports d'activités

