---
title: "Point budget"
output: 
  beamer_presentation:
#    includes:
#      in_header: header_beamer.tex
#      before_body: doc_prefix_beamer.tex
---

```{r setup, include=FALSE}
library(knitr)
opts_chunk$set(echo=FALSE)
```

## Total budget

```{r total_budget, results='asis'}
tot_budget <- read.table("total_budget.csv", header=TRUE, sep=";")
kable(tot_budget, format.args=list(big.mark=","))
```

## Consumed budget

```{r consume_budget, results='asis'}
cons_budget <- tot_budget[,-c(3)]
spent <- c(37457, 8623, 6324, 1545)
cons_budget$Consumed <- c(spent,sum(spent))
colnames <- c("Partner", "Institution", "Requested", "Consumed")
kable(cons_budget, format.args=list(big.mark=","), col.names=colnames)
```

Budget consommé en septembre 2017.

## Remaining budget

```{r remaining_budget, results='asis'}
rem_budget <- cons_budget
rem_budget$Remaining <- rem_budget$Requested-rem_budget$Consumed
colnames <- c("Partner", "Institution", "Requested", "Consumed", "Remaining")
kable(rem_budget, format.args=list(big.mark=","), col.names=colnames)
```

## Received budget

```{r received_budget, results='asis'}
rec_budget <- rem_budget[,-c(4,5)]
rec_budget$Received <- 0.8*rec_budget$Requested
rec_budget$Perc <- rep("80%", nrow(rec_budget))
colnames <- c("Partner", "Institution", "Requested", "Received", "Perc")
kable(rec_budget, format.args=list(big.mark=","), col.names=colnames, digits=0)
```

* La première tranche de 40% a été versée au commencement du projet (15 mai 2014).
* La seconde tranche de 40% a été versée à la réception du rapport intermédiaire (2016).
* Troisième versement de 10% à la réception du rapport sur résultats scientifiques (en cours).
* Troisième versement de 10% à la réception du rapport sur suivi/accompagnement (mai 2019).
